【裁判字號】    90,勞簡上,2
【裁判日期】    901011
【裁判案由】    給付薪資等
【裁判全文】
臺灣嘉義地方法院民事判決  九十年度勞簡上字第二號
    上  訴  人  甲○○
    法定代理人  乙○○
右當事人間請求給付薪資等事件，上訴人對於中華民國九十年三月二十九日本院嘉義
簡易庭八十九年度嘉簡字第八六六號第一審判決提起上訴，本院判決如左：
    主      文
上訴駁回。
第二審訴訟費用由上訴人負擔。
    事  實
甲、上訴人方面：
  一、聲明：
    （一）原判決廢棄。
    （二）被上訴人應給付上訴人新台幣十三萬六千元，其中六萬八千元自八十九年
          五月五日起，其中六萬八千元自八十九年六月五日起，均至清償日止按年
          息百分之五計算之利息。
    （三）第一、二審訴訟費用由被上訴人負擔。
  二、陳述：
     （一）原審判決書所載者相同茲予引用。
     （二）依據被上訴人嘉三信總字第一六０函所示，已恢復上訴人七職等辦事員
           職務，並允許上訴人撤回改派其他職務之申請暨申請退休，上訴人遂於
           八十九年五月三十一日提出撤回改派其他職務之申請，並申請服務至八
           十九年六月三十日退休，且經理事主席核准在案，並依此發給上訴人八
           十九年五月份之薪資；上訴人既已恢復七職等職務，雙方已成立僱傭關
           係，雖上訴人於八十九年五月三十一日撤回改派其他職務之申請，但係
           於新僱傭契約成立之後，自不具有撤回之效力。
     （三）被上訴人以退休金脅迫上訴人並責令應於八十九年五月三十一日前提出
           申請退休，既經理事主席核准後當天又發給五月份薪資，雙方僱傭關係
           仍然存在至為明確，否則何以解釋，更荒謬是准原告於八十九年六月三
           十日退休，何來八十九年四月二十九日就已退休之說，另人費解；誤發
           上訴人五月份薪資之說更令人難以信服，證人陳銘鑑於原審之證詞頗有
           出入，不足採信，按合作社正常於每月五日發放員工薪資，經總經理核
           准後則可開支，更何況兩造間退休之爭執眾所周知，若無僱傭關係存在
           ，那敢發給上訴人五月份薪資（除薪資外，更發給端午節津貼），另開
           支傳票既經會計、人事、總經理核章，有那來誤發之理，被上訴人以誤
           發來模糊法律至為明顯；又上訴人申請服務至八十九年六月三十日退休
           ，亦經核准，卻未被提及，上訴人自難信服。
  三、證據：援用原審之立證方法。
乙、被上訴人方面：
  一、聲明：
    （一）上訴駁回。
    （二）第二審訴訟費用由上訴人負擔。
  二、陳述：
     （一）原審判決書所載者相同茲予引用。
     （二）被上訴人之法定代理人即理事主席未曾核准上訴人服務至八十九年六月
           三十日退休之申請，而上訴人五月份薪資係被上訴人之職員誤發，已經
           被上訴人當時之會計主任陳銘鑑在原審九十年三月十五日到庭證實。上
           訴人亦自認被上訴人正常於每月五日發放員工薪資，經總經理核准後即
           可開支，理事主席一向係事後補蓋圖章。系爭上訴人之五月份薪資，係
           總經理八十九年五月三十一日核准後即轉帳存入上訴人之存款帳戶，被
           上訴人之法定代理人即理事主席六月初看到該員工薪津印領清冊（即證
           人陳銘鑑作證時提出之該員工薪津印領清冊），不僅未補蓋圖章，反而
           以八十九年六月五日嘉三信總字第一七四號函，向嘉嘉市政府請示應否
           支給辜前總經理五、六月「總經理」薪資。嘉義市政府以八十九年六月
           八日八九府社資字第四○二四八號函復被上訴人：「工資是勞工因工作
           而獲得之報酬」，被上訴人乃以八十九年六月十四日嘉三信總字第一八
           ○號函通知上訴人：「台端自請辭本社總經理職務並辦理業務移交後，
           自八十九年五月一日至同年六月三十日在本社並無職務，台端申請服務
           至八十九年六月三十日退休，並無依據，礙難准許‧‧‧‧；另本社曾
           於八十九年五月間誤發給台端五月份薪資，請於辦理退休離職手續前繳
           回‧‧‧‧」。被上訴人從未核准上訴人在無任何職務狀態下，服務至
           八十九年六月三十日，上訴人上訴狀指「申請服務至八十九年六月三十
           日退休『復經理事主席核准在案』」云云，並無依據。
     （三）按被上訴人係依信用合作社法組織登記之合作社，依被上訴人章程第二
           十七條規定，總經理、副總經理之聘任，由理事會依「信用合作社社員
           代表、理監事及經理人應具備資格條件及選聘辦法」及相關法令之規定
           聘任之。其他專門委員‧‧‧‧辦事員‧‧‧‧由總經理提請理事會任
           用之，是被上訴人總經理、副總經理及其他職員，均應經理事會聘僱之
           。查上訴人於八十九年三月二十七日請辭總經理職務，並申請改派其他
           職務。請辭總經理職務部分，被上訴人八十九年四月十日理事會決議照
           准，定八十九年四月二十九日辦理業務移交。申請改派其他職務部分，
           則交由八十九年四月二十九日交接之代總經理王世國提請理事會任用之
           。代總經理王世國於八十九年五月四日向被上訴人理事主席提出無適當
           職務之簽呈，並以八十九年五月九日函復上訴人無適當職位。被上訴人
           八十九年五月二十四日理事會乃在無總經理提報適當職位情況下決議：
           前總經理甲○○先生申請改派其他職務部分，准回復原任七職等辦事員
           職務，惟為保障其申領退休金權益，辜前總經理可於八十九年五月三十
           一日以前，撤回改派其他職務之申請，並申請退休，此係為保障上訴人
           申領退休金權益，所為附條件之決議。因被上訴人理事會若決議立即回
           復上訴人七職等辦事員職務，七職等辦事員薪資必較十四職等總經理薪
           資減少甚多，上訴人所能領取退休金將縮水約一百三十萬元。故被上訴
           人理事會以八十九年五月三十一日為期限，決議由上訴人自行決定是否
           撤回改派其他職務之申請。易言之，上訴人決定撤回改派其他職務之申
           請，被上訴人回復上訴人七職等辦事員職務之決議，將失依據，上訴人
           可以八十九年四月二十九日離職之總經理薪資計領退休金；上訴人決定
           不撤回改派其他職務之申請，被上訴人回復上訴人七職等辦事員職務之
           決議即於八十九年六月一日生效，上訴人於八十九年六月一日回復七職
           等辦事員職務，但日後僅能以七職等辦事員薪資計領退休金。上訴人既
           於八十九年五月三十一日撤回改派其他職務之申請，且已於八十九年七
           月四日領取以總經理薪資計算之退休金，顯然兩造並未於八十九年六月
           一日成立七職等辦事員之僱傭契約，則上訴人本件請求八十九年五月、
           六月份薪資，無論係請求「總經理」薪資，抑為請求「七職等辦事員」
           薪資，均無理由。
  三、證據：援用原審之立證方法。
    理      由
一、本件上訴人即原審原告起訴主張：其原服務於嘉義市第三信用合作社，自基層職
    員至七等辦事員，後受任為總經理之職，直至八十九年三月二十七日理事會改選
    ，因派系關係，自動提辭總經理職務並申請改派其他職務，盼能繼續服務，不料
    被上訴人即被告只准辭總經理之職並限於四月二十九日移交，直至八十九年五月
    二十四日被上訴人以嘉三信總字第一六０號函理事會決議准予回覆七職等辦事員
    等，上訴人依該決議於八十九年五月三十一日提出撤回改派其他職務之申請及自
    請退休服務至八十九年六月三十日止，並經理事會主席核准在案，同時發給上訴
    人五月份薪資，被上訴人復於八十九年六月十四日以嘉三信總字第０一八０號函
    謂上訴人申請服務至八十九年六月三十日無依據，礙難准許等語，然上訴人自七
    職等辦事員受任總經理之職，無任何聘書或任何邀約，更無經上訴人提辭七等辦
    事員，辦理離職手續，僱傭關係自應存在，於八十九年五月二十四日理事會決議
    改派七職等辦事員職務時，復又即成立新的七等辦事員僱傭契約，雖經上訴人申
    請撤回其他職務之申請，申請日期為八十九年五月三十一日，不生撤銷之效力，
    至於被上訴人稱上訴人在五月一日至六月三十日並無職務，然上訴人於八十九年
    五、六兩個月，上訴人均按規定準時上下班，為何被上訴人不予勸阻，復於五月
    三十一日發給上訴人五月薪資，但未經上訴人同意，自行自退休金提抵繳回，顯
    係心虛及違背誠信原則，另退休金於八十九年七月四日始支付上訴人，未依據人
    事管理規則規定於離職三十日內給付，員工存款亦未於四月二十九日責令結清解
    約，勞保給付未於四月二十九日代辦給付手續，故依上所述，足認上訴人退休日
    期確為八十九年六月三十日，被上訴人自應給付上訴人八十九年五、六月薪資等
    語。被上訴人即原審被告則以：被上訴人之法定代理人即理事主席未曾核准上訴
    人服務至八十九年六月三十日退休之申請，而上訴人五月份薪資係被上訴人之職
    員誤發，上訴人亦自認被上訴人正常於每月五日發放員工薪資，經總經理核准後
    即可開支，理事主席一向係事後補蓋圖章，系爭上訴人之五月份薪資，係總經理
    八十九年五月三十一日核准後即轉帳存入上訴人之存款帳戶，被上訴人之法定代
    理人即理事主席六月初看到該員工薪津印領清冊，不僅未補蓋圖章，反而以八十
    九年六月五日嘉三信總字第一七四號函，向嘉嘉市政府請示應否支給辜前總經理
    五、六月「總經理」薪資，經嘉義市政府以八十九年六月八日八九府社資字第四
    ○二四八號函復被上訴人：「工資是勞工因工作而獲得之報酬」，被上訴人乃以
    八十九年六月十四日嘉三信總字第一八○號函通知上訴人：「台端自請辭本社總
    經理職務並辦理業務移交後，自八十九年五月一日至同年六月三十日在本社並無
    職務，台端申請服務至八十九年六月三十日退休，並無依據，礙難准許‧‧‧‧
    ；另本社曾於八十九年五月間誤發給台端五月份薪資，請於辦理退休離職手續前
    繳回‧‧‧‧」，被上訴人從未核准上訴人在無任何職務狀態下，服務至八十九
    年六月三十日，上訴人上訴狀指「申請服務至八十九年六月三十日退休『復經理
    事主席核准在案』」云云，並無依據；又按被上訴人係依信用合作社法組織登記
    之合作社，依被上訴人章程第二十七條規定，總經理、副總經理之聘任，由理事
    會依「信用合作社社員代表、理監事及經理人應具備資格條件及選聘辦法」及相
    關法令之規定聘任之。其他專門委員‧‧‧‧辦事員‧‧‧‧由總經理提請理事
    會任用之，是被上訴人總經理、副總經理及其他職員，均應經理事會聘僱之，上
    訴人於八十九年三月二十七日請辭總經理職務，並申請改派其他職務。請辭總經
    理職務部分，被上訴人八十九年四月十日理事會決議照准，定八十九年四月二十
    九日辦理業務移交。申請改派其他職務部分，則交由八十九年四月二十九日交接
    之代總經理王世國提請理事會任用之，代總經理王世國於八十九年五月四日向被
    上訴人理事主席提出無適當職務之簽呈，並以八十九年五月九日函復上訴人無適
    當職位，被上訴人八十九年五月二十四日理事會乃在無總經理提報適當職位情況
    下決議：前總經理甲○○先生申請改派其他職務部分，准回復原任七職等辦事員
    職務，惟為保障其申領退休金權益，辜前總經理可於八十九年五月三十一日以前
    ，撤回改派其他職務之申請，並申請退休，此係為保障上訴人申領退休金權益，
    所為附條件之決議，因被上訴人理事會若決議立即回復上訴人七職等辦事員職務
    ，七職等辦事員薪資必較十四職等總經理薪資減少甚多，上訴人所能領取退休金
    將縮水約一百三十萬元，故被上訴人理事會以八十九年五月三十一日為期限，決
    議由上訴人自行決定是否撤回改派其他職務之申請，易言之，上訴人決定撤回改
    派其他職務之申請，被上訴人回復上訴人七職等辦事員職務之決議，將失依據，
    上訴人可以八十九年四月二十九日離職之總經理薪資計領退休金，上訴人決定不
    撤回改派其他職務之申請，被上訴人回復上訴人七職等辦事員職務之決議即於八
    十九年六月一日生效，上訴人於八十九年六月一日回復七職等辦事員職務，但日
    後僅能以七職等辦事員薪資計領退休金，上訴人既於八十九年五月三十一日撤回
    改派其他職務之申請，且已於八十九年七月四日領取以總經理薪資計算之退休金
    ，顯然兩造並未於八十九年六月一日成立七職等辦事員之僱傭契約，則上訴人本
    件請求八十九年五月、六月份薪資，無論係請求「總經理」薪資，抑為請求「七
    職等辦事員」薪資，均無理由等語，資為抗辯。
二、經查：
（一）本件上訴人主張原服務於嘉義市第三信用合作社，後受任為總經理之職，直至
      八十九年三月二十七日請辭總經理職務，經被上訴人於八十九年四月十日經理
      事會決議請辭照准，於八十九年四月二十九日辦理職務移交，因上訴人申請於
      請辭總經理職務後改派其他職務，被上訴人乃於八十九年五月二十五日以嘉三
      信總字第一六０號函理事會決議准予回覆七職等辦事員，並同時告知理事會決
      議，上訴人得以在八十九年五月三十一日前撤回八十九年三月二十七日改派其
      他職務之申請並申請退休，上訴人乃於八十九年五月三十一日提出撤回改派其
      他職務之申請並申請服務至八十九年六月三十日止；又被上訴人曾發給上訴人
      五月份薪資，被上訴人於八十九年六月十四日又以嘉三信總字第０一八０號函
      謂上訴人申請服務至八十九年六月三十日無依據，礙難准許等語；另上訴人於
      八十九年四月二十九日退休，退休金計算至八十九年四月二十九日之事實，業
      據兩造各自提出上訴人請辭申請書、被上訴人八十九年四月十一日嘉三信總字
      第一０一號函、嘉三信總字第一六０號函、上訴人申請書、被上訴人嘉三信總
      字第０一八０號函、上訴人退休金領取書、上訴人帳戶對帳單各一紙在卷可證
      ，且為兩造所不爭執，自可信為真實。
（二）按經理與聘任者間之關係，屬委任關係，而所謂委任，係指委任人委託受任人
      處理事務之契約而言。委任之目的，在一定事務之處理。故受任人給付勞務，
      僅為手段，除當事人另有約定外，得在委任人所授權限範圍內，自行裁量決定
      處理一定事務之方法，以完成委任之目的。而所謂僱傭，則指受僱人為僱用人
      服勞務之契約而言。僱傭之目的，僅在受僱人單純提供勞務，有如機械，對於
      服勞務之方法毫無自由裁量之餘地。兩者之內容及當事人間之權利義務均不相
      同。故上訴人原擔任辦事員，其職務之性質，係為單純給付勞務為目的之工作
      ，其與被上訴人間之關係，為單純僱傭性質。惟其後被上訴人升任為總經理，
      其職務屬經理人之性質，其與被上訴人間已變更為委任關係。而委任與僱傭性
      質不同，且無可兼而有之，故原有僱傭關係應認業已終止（最高法院八十三年
      度台上字第一○一八號判決參照）。另依據被上訴人組織章程第二十七條第一
      項、第二項，總經理之聘任，是由理事會為之，而辦事員之任用程序，則係由
      總經理提請理事會任用之，二者並不相同，有被上訴人提出被上訴人章程一紙
      在原審卷可稽；是上訴人請辭總經理職務後，如欲改任辦事員職務，仍應經由
      上開程序，即由總經理提請理事會任用之；查本件上訴人固曾於八十九年四月
      二十九日向被上訴人之總經理申請改派其他職務，有上訴人申請書一紙在原審
      卷可證，然嗣經被上訴人之代總經理於八十九年五月九日以嘉三信總字第一三
      八號函函覆上訴人並無職務可供改派，有上開函在原審卷可稽，依該事證，上
      訴人改派其他職務之任用程序並未完成。
（三）上訴人雖以被上訴人於八十九年五月二十四日以嘉三信總字第一六０號函理事
      會決議准予回覆七職等辦事員，且上訴人並於八十九年五月三十一日自請退休
      服務至八十九年六月三十日止，並經理事會主席核准在案，同時發給上訴人五
      月份薪資，兩造即成立新的七等辦事員僱傭契約，雖經上訴人申請撤回其他職
      務之申請，申請日期為八十九年五月三十一日，不生撤銷之效力，又上訴人於
      八十九年五、六兩個月均按規定準時上下班，且領有五月份薪資，顯然八十九
      年五、六月間兩造之僱傭關係仍然存在等語。然上訴人固曾於八十九年六月五
      日以嘉三信總字第一八０號函准予回復上訴人七職等辦事員職務，然其同時通
      知上訴人，可於八十九年五月三十一日前撤回改派其他職務之申請並申請退休
      ，而上訴人亦於期限內即八十九年五月三十一日以申請書撤回改派其他職務之
      申請，有上開函及上訴人申請書在原審卷可稽，嗣上訴人辦理退休手續，其退
      休金年資則計算至八十九年四月二十九日止；故被上訴人雖以嘉三信總字第一
      八０號函准予回復上訴人七職等辦事員之職務，然其同時通知上訴人可以於八
      十九年五月三十一日撤回改派其他職務之申請，以利退休金之計算基準，核其
      性質，係就准予上訴人回復七職等辦事員職務附加解除條件，而上訴人原得依
      據該回復職務函作選擇，未撤回改派其他職務之申請，則解除條件不成就，兩
      造間即存在新的僱傭關係，然上訴人卻於八十九年五月三十一日申請撤回改派
      其他職務之申請，該解除條件已因上訴人之撤回而成就，被上訴人准予上訴人
      回復七職等辦事員之決議並已因解除條件之成就而失其效力，兩造之僱傭關係
      已不存在，是上訴人主張兩造僱傭關係於被上訴人准予回復七職等辦事員後即
      存在等語，尚不可採；又上訴人雖主張其申請服務至八十九年六月三十日止，
      且經被上訴人同意，然兩造間已不存在僱傭契約，已如前述，又上訴人已辦妥
      退休，退休年資計算至八十九年四月二十九日止，故兩造間並不存在僱傭契約
      ，已臻明確。
（四）至於上訴人主張被上訴人曾發給五月份薪資，又其八十九年五、六月間均至被
      上訴人處上班，因此主張兩造間有僱傭關係存在等語；然兩造間自上訴人請辭
      總經理職務獲准後已不存在僱傭關係，已如前述，又上訴人於原審中亦陳述八
      十九年五、六月並未從事何工作（見原審九十年一月三十一日言詞辯論筆錄）
      、沒有接到任何職務、沒有卡可打等語（見原審九十年二月十五日言詞辯論筆
      錄），顯見上訴人並未執行任何職務工作；又被上訴人亦提出備忘錄乙紙，上
      面記載於八十九年五月二日並未分派新工作予上訴人等語，有備忘錄影本一紙
      在原審卷可證，與上訴人上開陳述相符，可信為真實；另被上訴人所發給上訴
      人五月份之薪資，亦於給付予上訴人之退休金中扣除，為兩造所不否認；因此
      ，兩造間既不存在僱傭關係，則被上訴人辯稱八十九年五月份薪資係誤發等語
      ，應可信為真實。
三、綜上所述，本件兩造間自上訴人請辭被上訴人總經理職務，並於八十九年四月二
    十九日退休後，已不存在僱傭關係，則上訴人依據僱傭之法律關係，請求被上訴
    人應給付八十九年五、六月薪資，即無所據，原審因此駁回上訴人之請求，核無
    違誤，上訴意旨，就此部分指摘原判決不當，求予廢棄，為無理由，應駁回其上
    訴。
四、兩造其餘攻擊或防禦方法之主張及舉證，均不影響本院所為前開論斷，附此敘明
    。
五、據上論結，本件上訴人之上訴為無理由，應依民事訴訟法第四百三十六條之一第
    三項、第四百六十三條、第四百四十九條第一項、第七十八條，判決如主文。
中      華      民      國    九十      年      十    月     十一   日
~B臺灣嘉義地方法院民事第二庭
~B    審判長法官  夏金郎
~B    法      官  羅秀緞
~B    法      官  陳杰正
本判決不得上訴。
中      華      民      國    九十      年      十    月     十一   日
~B    書  記  官  賴琪玲


司法院資訊處製作；財團法人民間司法改革基金會備份。
